【裁判字號】    97,易,889
【裁判日期】    970811
【裁判案由】    重利
【裁判全文】
臺灣臺中地方法院刑事判決               97年度易字第889號
公  訴  人  臺灣臺中地方法院檢察署檢察官
被      告  丙○○
上列被告因重利案件，經檢察官提起公訴（96年度偵字第29733
號），本院判決如下：
    主  文
丙○○犯附表一所示之重利罪，各處如附表一所示之刑，應執行
拘役壹佰貳拾日，如易科罰金，以新臺幣壹仟元折算壹日。扣案
之行動電話壹支（含門號0000-000000 號SIM 卡壹張）沒收。
其餘被訴如附表二所示之重利罪，均無罪。
    事  實
丙○○基於重利之犯意，自民國96年11月15日起，在點將錄報紙
刊登「超低利、可代償、0000-000000 」之貸款廣告，對外自稱
「林先生」，乘不特定人急需用錢之際貸與金錢。其借款方式為
借款人需簽立借款金額2 倍之本票為擔保，於交付借款時，同時
預扣第1 期利息及手續費。適有附表一所示之丁○○、戊○○、
庚○○、陳隆祥等人急需用錢，先後於附表一所示之時、地，向
丙○○借貸如附表一所示之款項，並約定附表一所示之利息，於
預扣第1 期利息及手續費後，實拿如附表一所示之款項，丙○○
因而取得與原本顯不相當之重利。嗣於96年12月26日下午5 時20
分許，丙○○至臺中市○區○○街10-8號前，欲前往丁○○住處
收取新台幣（下同）6 千元利息時，為警當場查獲，並扣得丙○○攜帶之上開借款人資料及手機1支（含門號0000-000000 號SIM
卡1 張）。
    理  由
壹、有罪部分：
一、認定犯罪事實所憑之證據及理由
    上開犯罪事實業據被告丙○○坦承不諱，核與被害人丁○○
    、戊○○、庚○○、己○○於警詢中指述之情節相符，復有
    臺中市第五分局扣押筆錄、扣押物品目錄表各1 份、贓物認
    領保管單3 張、被害人身分證影本在卷可稽，及扣案之本票
    4 張可資佐證，本案事證明確，被告之犯行應堪認定。
二、論罪科刑之理由
  (一)被告所為均係犯刑法第344條第1項之重利罪。
  (二)被告所犯如附表一所示之4 罪間，犯意各別，應予分論併罰
    。
  (三)審酌被告犯罪之動機、目的係在牟利，已經取得之利息金額
    不高，其犯罪所生之危害尚非甚大，及被告犯罪後坦承犯行
    ，態度尚稱良好等一切情狀，量處如主文所示之刑，並均諭
    知易科罰金之折算標準；及定其應執行刑，並諭知易科罰金
    之折算標準。
貳、無罪部分：
一、公訴意旨：被告基於重利之犯意，對外自稱「林先生」，於
    附表二所示之時、地，乘甲○○、乙○○急需用錢之際貸與
    金錢。其借款方式為借款人需簽立借款金額2 倍之本票為擔
    保，於交付借款時，同時預扣第1 期利息及手續費，甲○○
    、乙○○實拿如附表二所示之款項，被告因而取得與原本顯
    不相當之重利，因認被告就此部分涉有刑法第344 條之重利
    罪嫌。
二、按犯罪事實應依證據認定之，無證據不得認定犯罪事實；不
    能證明被告犯罪者，應諭知無罪之判決，刑事訴訟法第154
    條第2 項、第301 條第1 項分別定有明文。次按認定不利於
    被告之事實，須依積極證據，苟積極證據不足為不利於被告
    事實之認定時，即應為有利於被告之認定，更不必有何有利
    之證據；認定犯罪事實所憑之證據，雖不以直接證據為限，
    間接證據亦包括在內，然而無論直接或間接證據，其為訴訟
    上之證明，須於通常一般之人均不致有所懷疑，而得確信為
    真實之程度者，始得據為有罪之認定，若其關於被告是否犯
    罪之證明未能達此程度，而有合理性懷疑之存在，致使無從
    形成有罪之確信，根據「罪證有疑，利於被告」之證據法則
    ，即不得遽為不利於被告之認定，最高法院分別著有30年上
    字第816 號、76年臺上字第4986號判例可資參照。
三、公訴人認被告涉有上開重利罪嫌，無非係以被告偵查中之自
    白、證人乙○○、甲○○之身分證及其二人簽發之本票各1
    張為證。惟查：
  (一)被告於本院審理時辯稱：證人乙○○、甲○○是其朋友，其
    稱呼乙○○「小鬼」、稱呼甲○○「張仔」，其有借該2 人
    各2 萬元，但並未收取利息，偵查中其是依照向一般客人收
    取利息的情況回答檢察官，因其不知檢察官所說的乙○○、
    甲○○就是「小鬼」、「張仔」等語。
  (二)證人甲○○於本院審理時證稱：「我是在96年11月13日向被
    告借款（金額不確定是1 萬元或是2 萬元），被告並沒有跟
    我收利息，我上次開庭說的利息是我另外向別人借的，因為
    那次被告沒有來，所以我不知道說的是被告這件。」、「我
    96 年1月3 日出獄後，經朋友介紹才認識被告，只是單純喝
    酒認識的朋友，介紹目的並非為了借款，我當時都叫被告『
    林仔』」、「並沒有約定還款日期，後來沒有還，因為我96
    年12月12日又入監勒戒」等語。
  (三)證人乙○○於本院審理時證稱：「我跟他（指被告）借款1
    萬元（嗣改稱應該是借款2 萬元），是96年間的事情，我是
    喝酒認識在庭被告的，見面10幾次。」、「被告沒有跟我收
    利息，但我有簽立本票給被告，本票面額我忘記了，這是借
    錢後我才簽立本票給被告，因為被告來跟我要錢，我說我沒
    有，所以就簽立本票給被告。」等語。
  (四)被告於偵查中僅略稱：「（問：甲○○部分情況？）答：他
    借１萬元，一週利息1,500 元，我預扣1 次，沒有再收取，
    他也是電話跟我聯絡，我拿錢去他住處。（問：乙○○情況
    ？）答：跟甲○○相同」等語。
  (五)綜上所述，證人乙○○、甲○○僅於本院審理時到庭，其2
    人始終未曾指證被告向其等收取重利，是本案除被告偵查中
    簡略之自白及扣案之甲○○及乙○○身分證、本票外，尚乏
    積極證據足資證明被告有乘甲○○、乙○○2 人急迫之際貸
    以金錢，而取得與原本顯不相當之重利之犯行，而有合理之
    懷疑存在，自屬不能證明被告犯罪，揆諸前揭法條規定及判
    例意旨，就附表二之部分即應為被告無罪之判決。
、適用之法律
  (一)刑事訴訟法第299條第1項前段、第301條第1項。
  (二)刑法第344 條、第42條第3 項、第51條第6 款。
  (三)刑法施行法第1之1條。
中    華    民    國    97    年    8     月    11    日
                刑事第八庭   法  官  陳慧珊
上正本證明與原本無異。
如不服本判決，應於判決送達後10日內向本院提出上訴狀（應附
繕本），上訴於臺灣高等法院臺中分院。
                             書記官  施玉卿
中    華    民    國    97    年    8     月    11    日
附表一：
┌─┬────┬───┬─────┬────┬────┬─────┬────┐
│編│貸款時地│借款人│金      額│計息方式│已付利息│備      註│所處刑度│
│號│        │      │（新臺幣）│        │        │          │        │
├─┼────┼───┼─────┼────┼────┼─────┼────┤
│1 │於96年12│丁○○│新臺幣3萬 │10天1期 │已預扣  │丁○○簽發│丙○○犯│
│  │月11日，│      │元        │，每期利│9,000 元│面額6萬元 │重利罪，│
│  │在臺中市│      │          │息9,000 │        │及12,000元│處拘役伍│
│  │北區梅亭│      │          │元（預扣│        │之本票各1 │拾日，如│
│  │街10-8號│      │          │第1 期利│        │張，並質押│易科罰金│
│  │4樓之2  │      │          │息）實拿│        │身分證交予│，以新臺│
│  │        │      │          │21,000元│        │被告供擔保│幣壹仟元│
│  │        │      │          │。換算年│        │。        │折算壹日│
│  │        │      │          │息為1080│        │          │。      │
│  │        │      │          │%       │        │          │        │
├─┼────┼───┼─────┼────┼────┼─────┼────┤
│2 │於96年12│戊○○│25,000 元 │7天1期，│預扣利息│戊○○簽發│丙○○犯│
│  │月1 日（│      │          │每期利息│4,500元 │面額5萬元 │重利罪，│
│  │起訴書誤│      │          │4,500元 │，繳納2 │之本票1張 │處拘役伍│
│  │載為19日│      │          │（預扣第│期利息9,│，並質押林│拾日，如│
│  │），在臺│      │          │1 期利息│000 元，│一鳴、張媺│易科罰金│
│  │中市西屯│      │          │）實拿  │共付利息│娜身分證及│，以新臺│
│  │區西安南│      │          │20,500元│13,500元│戶籍謄本影│幣壹仟元│
│  │巷13號  │      │          │。換算年│。      │本交予被告│折算壹日│
│  │        │      │          │息為936%│        │供擔保。  │。      │
├─┼────┼───┼─────┼────┼────┼─────┼────┤
│3 │於96年12│庚○○│5萬元     │10天1期 │預扣利息│庚○○簽發│丙○○犯│
│  │月21日，│      │          │，每期利│9,000元 │面額10萬元│重利罪，│
│  │在臺中市│      │          │息9,000 │        │之本票1張 │處拘役伍│
│  │十甲東路│      │          │元（第1 │        │，並質押身│拾日，如│
│  │與樂業路│      │          │期利息預│        │分證予被告│易科罰金│
│  │口      │      │          │扣）實拿│        │供擔保。  │，以新臺│
│  │        │      │          │4萬1,000│        │          │幣壹仟元│
│  │        │      │          │元。換算│        │          │折算壹日│
│  │        │      │          │年息為  │        │          │。      │
│  │        │      │          │648%    │        │          │        │
├─┼────┼───┼─────┼────┼────┼─────┼────┤
│4 │於96年11│己○○│15,000元  │7天1期，│預扣利息│由己○○之│丙○○犯│
│  │月17日（│      │          │每期利息│2,500元 │妻許婉宜簽│重利罪，│
│  │起訴書誤│      │          │2,500元 │，手續費│發面額3 萬│處拘役伍│
│  │載為96年│      │          │（預扣第│1,500 元│元之本票1 │拾日，如│
│  │12月某日│      │          │1 期利息│，繳納3 │張，並質押│易科罰金│
│  │），在臺│      │          │及手續費│期利息7,│己○○、許│，以新臺│
│  │中縣龍井│      │          │1,500 元│500 元累│婉宜之身分│幣壹仟元│
│  │鄉臺中港│      │          │）實拿11│計繳納利│證交予被告│折算壹日│
│  │路7-36號│      │          │,000 元 │息11,500│供擔保。  │。      │
│  │        │      │          │。換算年│元。    │          │        │
│  │        │      │          │息為866%│        │          │        │
└─┴────┴───┴─────┴────┴────┴─────┴────┘
附表二：
┌─┬────┬───┬─────┬────┬────┬─────┐
│編│貸款時地│借款人│金      額│計息方式│已付利息│備      註│
│號│        │      │（新臺幣）│        │        │          │
├─┼────┼───┼─────┼────┼────┼─────┤
│1 │於96年12│甲○○│1萬元     │7天1期，│預扣利息│甲○○簽發│
│  │月間某日│      │          │每期利息│1,500元 │面額2萬元 │
│  │，在臺中│      │          │1,500元 │        │之本票1張 │
│  │縣太平市│      │          │（第1期 │        │，予被告供│
│  │光興路  │      │          │利息預扣│        │擔保      │
│  │1480巷19│      │          │）實拿  │        │          │
│  │號      │      │          │8,500元 │        │          │
│  │        │      │          │。換算年│        │          │
│  │        │      │          │息780%  │        │          │
├─┼────┼───┼─────┼────┼────┼─────┤
│2 │於96年12│乙○○│1萬元     │7天1期，│預扣利息│乙○○簽發│
│  │月間某日│      │          │每期利息│1,500元 │面額2萬元 │
│  │，在臺中│      │          │1,500元 │        │之本票1張 │
│  │縣新社鄉│      │          │（第1期 │        │，並質押身│
│  │興社街  │      │          │利息預扣│        │分證影本予│
│  │135之5號│      │          │）實拿  │        │被告供擔保│
│  │        │      │          │8,500元 │        │          │
│  │        │      │          │。換算年│        │          │
│  │        │      │          │息780%  │        │          │
└─┴────┴───┴─────┴────┴────┴─────┘
【附錄本案論罪科刑法條】
刑法第344條：
乘他人急迫、輕率或無經驗貸以金錢或其他物品，而取得與原本
顯不相當之重利者，處1 年以下有期徒刑、拘役或科或併科1 千
元以下罰金。


司法院資訊處製作；財團法人民間司法改革基金會備份。
